【裁判字號】    94,上訴,2063
【裁判日期】    950530
【裁判案由】    偽造文書
【裁判全文】
臺灣高等法院臺中分院刑事判決        94年度上訴字第2063號
上  訴  人  臺灣苗栗地方法院檢察署檢察官
上  訴  人
即  被  告  丙○○
                      之2
選任辯護人  林誌誠律師
上列上訴人因被告偽造文書案件，不服臺灣高等法院臺中分院93
年度苗簡字第67號中華民國94年8月10日第一審判決(起訴案號：
臺灣苗栗地方法院檢察署91年度偵字第983、2947號)，提起上訴
，本院判決如下：
    主  文
原判決撤銷。
丙○○共同意圖為自己不法之所有，以詐術使人將本人之物交付
者，處有期徒刑壹年貳月。
    犯罪事實
一、丙○○與李潤錦（現由台灣苗栗地方法院檢察署偵辦中）原
    係夫妻關係（於民國90年9月7日離婚），李潤錦任職苗栗縣
    警察局通霄分局烏眉派出所主管，詎兩人竟共同基於意圖為
    自己不法之所有，於90年8月28日8時許，推由丙○○（原名
    劉美珍）佯以設立公司需要資本額為由，向乙○○詐稱欲借
    用現款新台幣（下同)500萬元，並稱10日即可返還，並願以
    李潤錦共同出具借據，且會將 1本存摺連同印章一併交予乙
    ○○保管，屆時還款時會將款項匯入該存摺帳戶內，乙○○
    可以直接至銀行提款，絕對不會有問題云云。因乙○○認該
    筆借款金額龐大，須得李潤錦之親口承諾，始願交付借款，
    丙○○即當場將李潤錦之行動電話號碼0000000000號告知乙
    ○○，乙○○即於當日13時38分許，以其所使用之00000000
    00號行動電話撥打上開電話向李潤錦求證，李潤錦當時即向
    乙○○表示知有此事，沒有問題等語。因李潤錦身為公務人
    員且為地方警察機關主管，既經親口確認無誤，乙○○不疑
    有他，致陷於錯誤，惟因一時現金不足，乃於當日下午14時
    許，先行電匯465萬元至李潤錦台灣土地銀行通霄分行(下稱
    土銀通霄分行）000000000000號帳戶內。匯款後，乙○○又
    以0000000000號行動電話撥打丙○○之0000000000號行動電
    話，經確認收款無誤，丙○○即告知乙○○可於下班後至其
    住處拿取借款憑證。同日下午17時許，乙○○乃前往李潤錦
    夫妻位於苗栗市○○街17巷50號3樓之2住處，由丙○○交付
    其夫妻共同簽名蓋章之借據一紙，及丙○○為發票人、票號
    240033號、90年9月6日到期，票面金額50 0萬元之本票 1紙
    交予乙○○。90年 8月31日，丙○○並在台灣銀行苗栗分行
    門口，將該分行帳號000000000000號、戶名張碧霞之綜合存
    款存摺及張碧霞之印章交給乙○○，並要乙○○安心在家等
    候。90年9月6日，乙○○依約持該存摺前往銀行欲提領現款
    ，竟發現該帳戶內除於開戶時所存入之1000元外，並無任何
    款項匯入，乙○○趕緊聯絡丙○○出面處理，惟其卻表示沒
    錢還款，屢次催討亦置之不理，而李潤錦則以該事係丙○○
    個人之行為，其於上開借據上面之簽名亦係丙○○所偽造云
    云，拒絕還款，丙○○始知受騙。嗣於91年3月6日下午 6時
    許，丙○○即自行前往臺灣苗栗地方法院檢察署向檢察官自
    首上開犯行，而接受裁判。
二、案經丙○○自首及乙○○告訴，由臺灣苗栗地方法院檢察署
    向檢察官偵查起訴。
    理  由
一、本件檢察官聲請簡易判決處刑意旨（嗣經原審改依通常程序
    審理）雖以：上訴人即被告丙○○（下稱被告）係冒用李潤
    錦之名義，自行在借據上偽造「李潤錦」之署名，並盜蓋其
    平日所保管「李潤錦」之印章於借據，而偽造私文書，持以
    向告訴人乙○○詐借 500萬元，並認被告向告訴人借貸金錢
    已有 2年餘，告訴人對被告之財務狀況應知之甚詳，告訴人
    應無陷於錯誤，而未構成刑法第339條第1項之詐欺取財罪等
    語，僅起訴被告涉犯刑法第216條、第210之行使偽造私文書
    罪嫌。惟按，於第一審辯論終結前，得就與本案相牽連之犯
    罪追加起訴；追加起訴得於審判期日以言詞為之，刑事訴訟
    法第265條定有明文。查，本件檢察官於94年7月20日原審行
    準備程序時，即已表明：被告偽造文書罪及詐欺取財罪有牽
    連犯之關係，詐欺取財罪之部分被害人為乙○○，犯罪情節
    為被告盜蓋李潤錦之印章於借據上，表示李潤錦有供擔保之
    意思，使乙○○陷於錯誤因而交付借款等情（見原審卷第82
    、83頁），並於原審審判期日重申上開犯罪事實，審判長亦
    告知被告：對於檢察官更正之犯罪事實有何意見等語，且檢
    察官嗣於論告時再度表示被告犯有詐欺及行使偽造文書罪等
    語（見原審卷第89、90、100頁)。是本件檢察官原先雖僅就
    行使偽造私文書罪對被告提起公訴，惟原審檢察官於審判期
    日，既已表示應就被告涉犯詐欺取財罪之犯罪事實（含被害
    人、詐騙之手法及詐取之金額）一併審究，核檢察官所為，
    應認已依刑事訴訟法第 265條之規定，就被告涉犯詐欺取財
    罪部分追加起訴，雖本院嗣就被告涉犯行使偽造私文書罪部
    分，不另為無罪之諭知（詳如後述），仍得就被告涉犯詐欺
    取財罪之部分併予審理，合先敘明。
二、訊據被告矢口否認有詐欺之犯行，辯稱：伊與告訴人雖有金
    錢之往來，但均有支付利息，伊迄今償還予告訴人之款項已
    超過500 萬元，當時伊雖以設立公司需要資本額為由，向告
    訴人借款，嗣因公司未設立，伊有向告訴人說要將所借得之
    款項拿去付1張500萬元之支票，伊並無詐欺之犯行，且本案
    純係伊個人向告訴人借款，與李潤錦無關，上開借據李潤錦
    之簽名係伊所偽造，印文亦係伊所盜蓋，伊係怕告訴人不借
    錢，才冒簽李潤錦之借據云云。惟查：
  (一)被告確曾於上開時、地，佯以設立公司需要資本額為由，向
    告訴人詐借 500萬元，因告訴人要求向李潤錦求證有無上開
    情事，被告並當場將李潤錦之行動電話號碼告知告訴人，告
    訴人於與李潤錦聯繫後，即於90年8月28日14時許，電匯465
    萬元至李潤錦土銀通霄分行000000000000號帳戶內等情，業
    據被告於原審坦承不諱（見原審卷第83、84、95頁），核與
    證人即告訴人乙○○於原審結證：90年8月28日8時許，伊與
    被告在南苗市場見面，被告告訴伊有公司要設立需要資本額
    ，要向伊借用500萬元，並提供銀行之帳戶給伊等語(見原審
    卷第92頁)相符，且有告訴人匯款465萬元至上開李潤錦土銀
    通霄分行之匯款單及被告出具之借據附卷可證（見91年度偵
    字第983號卷第23、24頁）。
  (二)而告訴人所匯入之 465萬元，被告並未作為設立公司使用，
    其使用情形如下：
    1.李潤錦土銀通霄分行帳戶：
      (1)90年8月28日，告訴人匯入465萬元。
      (2)90年8月28日，被告提現金205萬元。
      (3)90年8月29日，被告提款65萬5千元，匯給張碧霞、邱碧
        瑜各40萬5千元、25萬元。
      (4)90年8月31日，被告提款192萬元，匯至高昇電有限公司
        台灣中小企業銀行（下稱台企）湖口分行支存帳戶。
    2.高昇電有限公司台企湖口分行支存帳戶
      (1)90年 8月31日，李淑惠（即李潤錦之妹）開立高昇電有
        限公司之支票提領 130萬元，匯入李潤錦新竹國際商業
        行（下稱新竹商銀）苗栗分行第00000000000號帳戶。
      (2)90年8月31日，被告共匯入382萬元（含1.之(4)之192萬元
        ）。
    3.李潤錦新竹商銀苗栗分行第00000000000號帳戶
      (1)90年8月31日，李淑惠自台企湖口分行匯入130萬元（2.
        之(1)部分）。
      (2)90年8月31日，支出買入股票款項119萬8415元。
    以上有土銀通霄分行94年3月4日霄營字第0940000071號函暨
    所附客戶歷史交易明細查詢及取款憑條、入戶電匯申請書，
    新竹商銀苗栗分行93年12月1日竹商銀苗栗字第640-1號函暨
    所附交易明細，復華綜合證券股份有限公司94年10月28日復
    券字第0940007287號函暨所附李潤錦之股票買賣資料，新竹
    商銀苗栗分行李潤錦之股票買賣存摺，新竹商銀苗栗分行94
    年2月13日竹商銀苗栗字第49-1號，台灣企銀湖口分行94年8
    月25日第2919400434號函暨所附活期存款客戶異動資料、支
    票、跨行付款入戶電匯申請書(見本院卷第151至165、168至
    170、173至179頁）。
  (三)綜上所述，足見被告顯係以設立公司須要資本額為由，向告
    訴人詐騙465萬元無疑，被告所辯要屬事後卸責之詞，不足
    採信，其詐欺之犯行應堪認定。
三、被告雖辯稱李潤錦與本案無關云云，且證人李潤錦於偵查中
    亦證稱：伊並無與被告共同向告訴人借用 500萬元，借據上
    之簽名非伊所為，其上之印文則係被告所盜蓋，又告訴人於
    90年 8月28日雖曾打電話給伊，然告訴人僅提及設立公司資
    本額之事，係要賺取利息云云(見上開他字卷第9頁、91年度
    偵字第2947號卷第46頁），而上開借據上有關李潤錦之簽名
    ，經送鑑定結果，雖與李潤錦平時簽名之字跡不同，此有法
    務部調查局鑑定通知書附卷可參（見本院卷第273、274頁）
    。然查，李潤錦與被告確係共謀詐欺等情，詳述如下：
  (一)證人乙○○於原審證稱：被告告訴伊有公司要設立需要資本
    額，要向伊借用 500萬元，且說她先生李潤錦也知道，被告
    並說可以提供李潤錦連名之借據給伊，如果伊不相信可以提
    供李潤錦的電話給伊，伊在匯款之前覺得不妥當，乃先打電
    話向李潤錦求證，李潤錦確認確有被告所說之事情，並告訴
    伊只借10天，且係連名借款，伊認為李潤錦係公務員，應有
    保障，才匯款 465萬元給被告，如果李潤錦沒有工作，伊不
    可能出借款項等語（見原審卷第92、93頁），並有告訴人所
    持有0000000000號行動電話之通聯紀錄附卷可查（見上開他
    字卷第12頁）。
  (二)李潤錦雖以前詞置辯，然告訴人與被告彼此間早有資金往來
    ，此業經被告於91年 9月23日偵查中供承：伊自4、5年前起
    ，即向告訴人借款，每次幾十萬元不等，最高 2百萬元等語
    屬實（見上開偵字第983號卷第52頁)，且李潤錦於原審民事
    庭亦稱：告訴人與被告間資金往來，告訴人並不會事先聯絡
    伊等語（參原審民事庭92年12月15日言詞辯論筆錄，該筆錄
    影本見本院卷第167頁），若本案之465萬元，純係告訴人與
    被告個人之資金往來，告訴人實無事先聯絡李潤錦之必要。
    參以被告於原審亦供承：伊有將李潤錦之行動電話號碼告知
    告訴人，要告訴人向李潤錦查證等語（見原審卷第95頁），
    足見告訴人當時對於是否出借 465萬元之鉅款予被告，仍心
    存疑問，是告訴人於匯款前打電話予李潤錦，核其用意即係
    確認李潤錦是否知悉被告借款之事，其是否為共同借款人，
    嗣經李潤錦確認此事後，告訴人認李潤錦既係地方警察機關
    主管，既有其共同出具之借據，應無風險，始行匯款予被告
    。
  (三)況告訴人當時與李潤錦通話之時間長達 4分13秒，顯見告訴
    人當時應係甚為謹慎，仔細詢問李潤錦，豈可能如李潤錦所
    言，告訴人當時僅提及賺取利息之事云云。況事後告訴人所
    匯入之465萬元，其中亦有130萬元匯入李潤錦購買股票之帳
    戶（詳如前述），是被告及李潤錦所辯，顯係事後迴護及卸
    責之詞，不足採信，李潤錦與被告應係詐欺取財罪之共犯無
    誤。至上開借據有關李潤錦之簽名及印文，雖係被告所簽署
    並蓋用，然李潤錦既與被告共同設詞向告訴人詐騙借款，應
    認李潤錦同意並授權被告簽寫其姓名並蓋用其印章於上開借
    據上，被告自無行使偽造私文書之罪責。另被告雖聲請傳訊
    李潤錦及李淑惠，以證明李潤錦確與本案無關，惟李潤錦於
    偵查中已出庭作證，而李淑惠並非當初參與向告訴人詐財之
    當事人，且本案事證已臻明確，本院認無傳訊之必要，附此
    敘明。
四、核被告所為，係犯刑法第339條第1項之詐欺取財罪，被告與
    李潤錦有犯意之聯絡及行為分擔，應論以共同正犯。被告於
    偵查機關發現犯罪前，主動向台灣苗栗地方法院檢察署檢察
    官供述上開犯行，而接受裁判，應依刑法第62條前段減輕其
    刑。原審以被告罪證明確，予以論罪科刑，固非無見。惟原
    審疏未論述李潤錦亦係詐欺罪之共同正犯，且誤認被告亦有
    構成行使偽造私文書罪（詳如後述），均有未洽，檢察官上
    訴意旨認原審漏未審酌被告亦犯有詐欺罪，及被告上訴意旨
    否認犯有詐欺罪，雖均無理由，但原判決既有上述可議之處
    ，自應由本院將原判決撤銷改判。爰審酌被告詐騙之金額甚
    鉅，迄今尚未與告訴人達成和解，且處處迴護李潤錦，未全
    部坦承犯行，及其素行、犯罪之動機、目的、手段等一切情
    狀，量處如主文所示之刑。
五、公訴意旨略以：被告於上開時、地，向告訴人借款時，竟冒
    用其夫李潤錦之名義，在借據上偽簽李潤錦之名字，並盜蓋
    李潤錦之印章於該借據上，而偽造私文書，持之交付予告訴
    人，供其行使擔保之用，足以生損害於李潤錦，因認被告此
    部分所為，另涉有刑法第216條、第210條之行使偽造文書罪
    嫌。然查，被告係與李潤錦共犯詐欺取財罪，雖被告在上開
    借據上簽署李潤錦之名字及蓋用印文，亦無從構成偽造私文
    書罪，已如前述。惟因公訴人認此部分與前開已起訴並經論
    罪之部分，有牽連犯之裁判上一罪關係，爰不另為無罪之諭
    知。
據上論結，應依刑事訴訟法第369條第1項前段、第364條、第299
條第1項前段，刑法第28條、第339條第1項、第62條前段，罰金
罰鍰提高標準條例第1條前段，判決如主文。
本案經檢察官甲○○到庭執行職務。
中    華    民    國    95    年    5    月   30      日
            刑事第十庭  審判長法  官  林  照  明
                              法  官  唐  光  義
                              法  官  蔡  名  曜
上列正本證明與原本無異。
檢察官得上訴，被告不得上訴。
如不服本判決應於收受送達後十日內向本院提出上訴書狀，其未
敘述上訴之理由者並得於提起上訴後十日內向本院補提理由書（
均須按他造當事人之人數附繕本）。
                              書記官  劉  恆  宏
中    華    民    國    95    年    6    月   5       日
刑法第339 條 （普通詐欺罪）
意圖為自己或第三人不法之所有，以詐術使人將本人或第三人之
物交付者，處5 年以下有期徒刑、拘役或科或併科1 千元以下罰
金。
以前項方法得財產上不法之利益或使第三人得之者，亦同。
前二項之未遂犯罰之。
                                                      Ａ


司法院資訊處製作；財團法人民間司法改革基金會備份。
